【裁判字號】    99,苗簡,369
【裁判日期】    991015
【裁判案由】    確認本票債權不存在
【裁判全文】
臺灣苗栗地方法院民事判決             99年度苗簡字第369號
原      告  乙○○
被      告  甲○○
上列當事人間確認本票債權不存在事件，本院於民國99年10月1
日言詞辯論終結，判決如下：
    主      文
確認被告執有如附表所示之本票壹紙，其中發票金額逾新臺幣陸
萬肆仟元部分，對於原告之票據債權不存在。
原告其餘之訴駁回。
訴訟費用共計新臺幣陸仟伍佰元，其中新臺幣伍仟捌佰零柒元由
被告負擔，其中新臺幣陸佰玖拾元由原告負擔。
    事實及理由
一、原告主張：
(一)、原告前曾於民國( 下同)98年10月25日以如附表所示之本票(
    下稱系爭本票) 及另紙面額30萬元之支票( 下稱第1 紙支票
    ) 向被告之配偶即訴外人劉清福借款新臺幣( 下同)30 萬元
     (下稱第1 筆借款) ，利息計付方式為以每30日為1 期，每
    期利息3 萬6000元，首期利息先扣，訴外人劉清福預扣第一
    期利息3 萬6000元後，實際僅將26萬4000元現金交付原告。
    其後原告於98年11月25日清償訴外人劉清福20萬元，故此筆
    借款僅餘10萬元本金未清償，但訴外人劉清福並未將系爭本
    票返還原告，僅返還給原告上開面額30萬元之第1 紙支票，
    原告遂另開1 張面額10萬元之支票予訴外人劉清福( 下稱第
    2 紙支票) 。迄98年12月14日，原告又向訴外人劉清福借40
    萬元( 下稱第2 筆借款) ，並且開立面額40萬元之本票1 張
     (下稱第2 紙本票) 及開立面額40萬元之支票1 張( 下稱第
    3 紙支票) 予訴外人劉清福，利息按每30日為1 期，每期4
    萬8000元，首期利息先扣之方式計付，原告就此筆借款實際
    上取得之現金為35萬2000元。至原告之姊即訴外人鍾秀珠固
    有持原告所簽發面額30萬元之支票( 下稱第4 紙支票) 向訴
    外人劉清福借借錢( 下稱第3 筆借款) ，惟此非原告所為之
    借款，並非系爭本票所擔保之債權範圍。而原告就其自身向
    訴外人劉清福借款部分，固未全部清償，然被告主張原告積
    欠被告100 萬元，與事實不符，實際上原告未欠如此高額高
    額之款項，惟被告卻執系爭本票主張全部發票金額之本票債
    權，原告為此對被告主張之系爭本票債權，請求確認不存在
    。
(二)、聲明：
    確認被告執有如附表所示之本票1 紙，對於原告之票據債權
    不存在。
二、被告則以：
(一)、被告前分別於98年12月14日、99年1 月8 日、99年1 月8 日
    至苗栗縣後龍鎮漁會提領35萬元、15萬元、13萬元款項，供
    被告之配偶即訴外人劉清福貸款予原告，嗣原告交付其發簽
    之系爭本票1 紙、訴外人張文棠簽發之面額10萬元支票、原
    告簽發之面額30萬元及40萬元支票各1 紙，系爭本票係被告
    自訴外人劉清福處取得，其後上開支票部分經提示後，因存
    款不足而遭退票，顯見兩造間確實在金錢借貸之事實，原告
    既然還沒有清償完畢第1 筆借款的本金，被告自得繼續占有
    系爭本票，原告尚有債務未清償，被告得據系爭本票，就原
    告未清償之部分行使權利。
(二)、聲明：
    原告之訴駁回；
三、本件兩造不爭執事項( (一)至(五)部分參照99年10月1 日言詞辯
    論筆錄，(六)部分參照99年9 月20日言詞辯論筆錄)：
(一)、原告於98年10月25日向被告之配偶劉清福借得26萬4000元本
    金，並有簽系爭本票供擔保。
(二)、原告於98年10月25日清償被告之配偶劉清福20萬元本金。
(三)、原告於98年12月14日向被告之配偶劉清福借得35萬2000元本
    金，並有簽發面額40萬元之支票及面額40萬元之本票供擔保
    。
(四)、於99年1 月8 日，經原告簽發另紙面額30萬元之支票，借得
    26萬4000元本金（但原告否認其為借款人，僅自認其有簽發
    支票供其姐鍾秀珠借款之事實）。
(五)、原告於98年10月25日向被告之配偶劉清福借得之26萬4000元
    ，本金部分，僅餘6萬4000元本金債務。
(六)、第1 筆借款及第2 筆借款之借款原定本金額依序分別為30萬
    元、40萬元，但訴外人劉清福分別於預扣第一期利息( 以每
    30日為1 期) 3 萬6000元、4 萬8000元後後，將餘款交付原
    告。
四、兩造所爭執事項：
    系爭本票所擔保的範圍是否包括原告於98年12月14日向劉清
    福所為第2 筆借款之借款債務，及經原告簽發另紙面額30萬
    元之支票，於99年1 月8 日向訴外人劉清福借款之第3 筆借
    款債務？
    原告主張：不包括。
    被告主張：包括。
五、法院之判斷：
(一)、原告主張因向訴外人劉清福借款而簽發系爭本票交付訴外人
    劉清福，嗣被告執系爭本票主張全部發票金額之本票債權之
    事實，有卷附本院99年司票字第293 號民事裁定附卷可稽，
    並據被告提出系爭本票1原本1 件為證( 該原本經核閱無訛
    後發還，同時將其影本1 件附卷) ，復為被告所不爭執，堪
    信屬實。
(二)、原告以系爭本票向訴外人劉清福所為借款之經過，依被告於
    言詞辯論所自陳其於98年12月14日至苗栗縣後龍鎮漁會提領
    35萬元款項作為資金來源及其嗣自訴外人劉清福取得系爭本
    票等情觀之，被告就原告以系爭本票向訴外人劉清福所為之
    借款之前後經過，顯然有共同參與之事實，被告與訴外人劉
    清福既係夫妻關係，其等共同參與貸款與原告，並由被告取
    得原告簽發之系爭本票，則被告與訴外人訴外人劉清福間就
    行使系爭本票債權及其原因關係上權利，實質上係立於一體
    之地位，是兩造間就系爭本票之權利義務，應認係票據直接
    前後手之關係，參照最高法院96年度臺簡上字第23號民事裁
    判所揭示：「按本票雖為無因證券，然發票人非不得以自己
    與執票人間所存之抗辯事由對抗執票人，如發票人提出其基
    礎原因關係不存在之對人抗辯，執票人自應就該基礎原因關
    係存在之積極事實，負舉證責任。」意旨，原告自得以系爭
    本票之原因關係抗辯對抗被告。
(三)、依前開本件兩造不爭執之事項觀之，原告向訴外人劉清福為
    第1 筆及第2 筆借款時，原告所簽發並交付之票據，其單張
    發票金額( 非指該次借款各張票據金額合計) 與未扣首期利
    息前之原定借款本金額，係屬相同。且再次借款時，原告須
    另再簽發票據交付訴外人劉清福，並不因其間原告於98年10
    月25日清償被告之配偶劉清福20萬元本金，其第1 筆借款之
    本金額已減少20萬元，即於原告為第2 筆借款時，相應減少
    原告應簽發之票據發票金額，由此可見，原告向訴外人劉清
    福為第1 筆及第2 筆借款時，原告所簽發並交付之票據，係
    個別獨立計算，並無與全部債務餘額相應合計算後，由原告
    另簽發與未償債務餘額相應符合之票據再交付訴外人劉清福
    情形，是原告簽發系爭本票交付訴外人劉清福，應僅係作為
    第1 次借款擔保之用，並無擔保原告對訴外人劉清福所負全
    部債務之意思。
(四)、原告積欠訴外人劉清福之第1 筆借款本金餘額，如不含未實
    際交付而事先預扣之第1 期利息計算，係6 萬4000元，如連
    同未際交付而事先預扣之第1 期利息計算，係10萬元，究應
    以何者為準？按「消費借貸為要物契約，因金錢或其他代替
    物之交付而生效力，故利息先扣之消費借貸，其貸與之本金
    額應以利息預扣後實際交付借用人之金額為準。如當事人間
    就是否已實際交付之事實有爭執，應由主張已為交付之貸與
    人負舉證責任。」，最高法院88年度臺上字第1346號民事裁
    判意旨可資參照( 參照最高法院民事裁判書彙編第36期第
    130 頁至第135 頁) 。復按「利息不得滾入原本再生利息。
    但當事人以書面約定，利息遲付逾一年後，經催告而不償還
    時，債權人得將遲付之利息滾入原本者，依其約定。」，民
    法第207 條第1 項定有明文，此為禁止複利之強行規定。預
    扣之利息既非遲付之利息，自無民法第207 條第1 項但書所
    定得滾入原本規定之適用，故應受禁止複利之強行規定所規
    範，而借貸之雙方如約定預扣首期利息，而僅將約定借款本
    金扣除首期利息後之餘額交付借款人者，其預扣首期利息之
    部分，實際上即係約定事先滾入原本之部分，其對於借款債
    務人經濟上之戕害，猶甚於約定事後滾入原本之情形，顯不
    合民法第207 條第1 項之強行禁止規定，故預扣之首期利息
    ，即使係經借貸雙方當事人合意為之，亦不能算入借貸債務
    之本金額內。且此一不能算入借貸債務之本金額之預扣首期
    利息，參照參照最高法院91年度臺簡抗字第49號民事判例所
    揭示：「債之更改，固在消滅舊債務，以成立新債務，惟超
    過限額部分之利息，法律既特別規定債權人對之無請求權，
    債權人自不能以債之更改方式，使之成為有請求權，否則無
    異助長脫法行為，難以保護經濟上之弱者。」意旨，亦不許
    借貸雙方當事人間以債之更改方式，使債權人就預扣之利息
    部分取得請求權。本件被告既係將約定之借款額扣除首期利
    息後將其餘額交付本件原告，已如前述，參照上開說明，其
    借款本金之計算，應以實際交付之本金為準。茲原告於98年
    10月25日向被告之配偶劉清福實際借得之26萬4000元即第1
    筆借款部分，其本金債務中僅餘6 萬4000元，此為本件兩造
    不爭執而堪信屬實之事項，而被告復須承受系爭本票之原因
    關係上抗辯，如前述，則原告主張系爭本票債權不存在，求
    為判決如原告訴之聲明，其中發票金額逾6 萬4000 元 部分
    ，核屬正當，應予准許，逾此範圍，係無理由，應予駁回。
六、本件事證已臻明確，兩造其餘之攻擊防禦方法，與判決基礎
    之事實及結果並無影響，爰不予審酌，併此敘明。
七、訴訟費用負擔之依據：民事訴訟法第79條。
中    華    民    國    99    年    10    月    15    日
               苗栗簡易庭  法  官  羅  永  安
以上為正本係照原本作成。
如不服本判決，應於送達後二十日內，向本院提出上訴狀並表明
上訴理由，如於本判決宣示後送達前提起上訴者，應於判決送達
後二十日內補提上訴理由書（須附繕本）。
中    華    民    國    99    年    10    月    15    日
                           書記官  張  哲  豪
附表：
~F0 ~T40
┌──┬─────┬────────┬───────┬─────────┐
│編號│發  票  人│發票金額：      │票       號   │發票日：          │
│    │          │新臺幣/元       │              │民國／年／月／日  │
│    │          │                │              ├─────────┤
│    │          │                │              │到期日：          │
│    │          │                │              │民國／年／月／日  │
├──┼─────┼────────┼───────┼─────────┤
│1   │乙○○    │陸拾萬元        │CH470364      │九十八年十月二十五│
│    │          │                │              │日                │
│    │          │                │              ├─────────┤
│    │          │                │              │未載              │
│    │          │                │              │                  │
└──┴─────┴────────┴───────┴─────────┘

司法院資訊處製作；財團法人民間司法改革基金會備份。
